【裁判字號】    89,訴,1444
【裁判日期】    901016
【裁判案由】    有關稅捐事務
【裁判全文】
臺中高等行政法院判決                            八十九年度訴字第一四四四號
                              .
  原      告  甲○○
  訴訟代理人  蔡長壽會計師
              高進棖律師
  被      告  財政部台灣省中區國稅局
  代  表  人  乙○○（局長）
  訴訟代理人  丙○○
右當事人間因有關稅捐事務事件，原告不服財政部八十九年十一月二日台財訴第00
00000000號訴願決定，提起行政訴訟。本院判決如左︰
    主  文
訴願決定及原處分（復查決定）關於罰鍰部分均撤銷。
訴訟費用由被告負擔。
    事  實
一、事實概要：
    原告係天盧育樂事業股份有限公司（下稱天盧公司）及太仁開發事業股份有限公
    司（下稱太仁公司）之負責人，該二公司八十一及八十三年度給付應扣繳稅款之
    股利，未依規定辦理扣繳，案經被告依檢舉資料及調閱訴外人李錫林在彰化商業
    銀行埔里分行銀行往來明細表及其八十一年及八十三年支付股利之支票影本，核
    定天盧公司及太仁公司八十一及八十三年度有發放股利之事實，並依行為時所得
    稅法第一百十四條第一款前段規定責令原告補繳八十一年度應扣未扣稅款，計天
    盧公司部分新台幣（下同）三十一萬零八百十元，太仁公司部分四十二萬零九百
    四十一元，八十三年度應扣未扣稅款，計天盧公司部分五十五萬九千七百十六元
    ，太仁公司部分七十七萬六千二百二十二元及補報扣繳憑單。惟原告未於期限內
    補繳稅款及補報扣繳憑單，被告遂按應扣未扣稅款處以三倍之罰鍰計八十一年度
    太仁公司部分一百二十六萬二千八百二十三元、天盧公司部分九十三萬二千四百
    三十元及八十三年度天盧公司部分一百六十七萬九千一百四十八元，太仁公司部
    分二百三十二萬八千六百六十六元。原告不服，申經復查結果，未獲變更，提起
    訴願亦遭決定駁回，提起再訴願，案經行政院八十八年七月十五日台八十八訴字
    第二七四四五號再訴願決定，將原決定關於罰鍰部分撤銷，由財政部另為適法之
    決定，其餘部分之再訴願駁回。嗣財政部重行訴願決定，仍維持原核定而駁回其
    訴願。原告仍表不服，復向行政院提起再訴願，案經行政院八十九年六月三十日
    台八十九訴字第一九七六九號再訴願決定，將財政部原決定撤銷，再經財政部重
    行訴願決定，亦維持原核定而駁回其訴願，原告仍有不服，遂提起行政訴訟。
二、兩造聲明：
    (一)原告聲明求為判決：訴願決定及原處分關於罰鍰部分均撤銷。
    (二)被告聲明求為判決：駁回原告之訴。
三、兩造陳述：
    (一)原告主張：
      1.按法人為法律上之獨立人格者，其與法人代表人之自然人，係各別之權利義
        務主體，不容混為一談。又公司分配股利其扣繳義務人為公司負責人，所得
        稅法第八十九條有明文規定。再者，稅捐稽徵機關為稽徵稅捐之各種文書，
        應於送達後始生效力，稅捐稽徵法第十八條即基此理由而立法。
      2.原告依法為天廬公司、太仁公司分配股利之扣繳義務人，惟原告與天廬公司
        、太仁公司為各別不同之權利義務主體，被告通知辦理扣繳之文書應向原告
        送達始對原告生效，並非通知天廬、太仁公司。被告所屬埔里稽徵所八十六
        年五月二十二日中區國稅埔里資第八六０００四四二一號函，係通知天廬公
        司、太仁公司，且該函文中「行文單位」並無扣繳義務人即原告姓名，其函
        文內容亦無原告姓名，而被告至今並無公文通知原告辦理有關天廬公司、太
        仁公司之股利扣繳事宜，逕處以原告有關扣繳稅款之罰款，於法無據。
      3.承上所述，被告為該通知之受文者係「天廬」及「太仁」公司，並非原告個
        人，則與所得稅法第一百十四條第一款對「扣繳義務人」限期責令補繳之規
        定顯然不符，亦即被告並未對其所認定之扣繳義務人即原告為「限期責令補
        繳」之通知，則應無適用所得稅法第一百十四條第一款處三倍罰鍰之問題。
        再者，所得稅法第一百十四條第一款雖規定扣繳義務人應於期限內補繳並補
        辦，逾期處三倍罰鍰，惟該條所謂逾期，解釋上應指無故逾期而言，若受處
        分人已提起行政救濟程序，則於救濟程序終結前即非該款所規定之逾期，否
        則人民依憲法保障之訴願、訴訟權利提起行政救濟，竟有遭受被處三倍罰鍰
        之危險，顯不合理，亦與大法官釋字第二百二十四號解釋意旨及修正後稅捐
        稽徵法第三十五條規定不符。且從立法意旨觀之，稅捐稽徵機關得於行政救
        濟程序終結後，依稅捐稽徵法第三十八條規定加計利息一併徵收，對國庫並
        無損失。
      4.稅捐稽徵法為所得稅法之母法，應優先適用。稅捐稽徵法第三十五條已明文
        規定義務人得不先繳款而進行行政救濟程序，惟若依被告之解釋，則原告依
        稅捐稽徵法第三十五條規定提起復查、訴願，反而會被處三倍罰鍰；不為復
        查而補繳者或先繳清全部款項才行復查者，方免受罰風險，此解釋顯與稅捐
        稽徵法第三十五條牴觸，亦違反課稅公平原則。又依稅捐稽徵法第三十八條
        規定，其立法目的即是對課稅處分提出行政救濟者，於行政救濟遭駁回或敗
        訴時，如何併計利息徵收之規定。準此，本件所得稅法第一百十四條第一款
        逾期處罰之規定，應受到稅捐稽徵法第三十五條及第三十八條規定之限制，
        否則若依被告之見解，則義務人對於應否補繳有爭執時，除須面對被處三倍
        罰鍰之風險外，尚須於程序終結後，計息補繳，形成一事雙罰，此絕非立法
        本意。
    (二)被告答辯：
      1.按「扣繳義務人未依第八十八條規定扣繳稅款者，除限期責令補繳應扣未扣
        或短扣之稅款及補報扣繳憑單外，並按應扣未扣或短扣之稅額處一倍之罰鍰
        ；其未於期限內補繳應扣未扣或短扣之稅款或不按實補報扣繳憑憑單者，應
        按應扣未扣或短扣之稅額處三倍之罰鍰。」為所得稅法第一百十四條第一項
        第一款所明定。
      2.被告查得天廬公司、太仁公司八十一及八十三年度有發放股利之事實，天廬
        公司八十一及八十三年度分別發放股利二百零八萬三千六百九十三元及三百
        七十八萬七千九百八十八元，其中二百零七萬二千零六十七元及三百七十三
        萬一千四百三十七元，未依規定扣繳稅款，計短扣繳稅款三十一萬零八百十
        元及五十五萬九千七百十六元；太仁公司八十一及八十三年度分別發放股利
        二百八十一萬七千二百九十四元及五百十九萬七千零十二元，其中二百八十
        萬六千二百六十九元及五百十七萬四千八百十一元，未依規定扣繳稅款，計
        短扣繳稅款四十二萬零九百四十一元及七十七萬六千二百二十二元，被告所
        屬埔里稽徵所遂於八十六年五月二十二日以中區國稅埔里資第000000
        000號函檢送各類所得扣繳稅額繳款書（限繳期限自八十六年六月六日起
        至八十六年六月十五日止）予該二公司，並限於八十六年六月二十一日前至
        該所補報扣繳憑單，並隨附收件回執於收件人姓名及地址處填載該二公司名
        稱、地址及原告姓名，該通知函均於八十六年五月二十三日投妥。
      3.原告收受該通知函後即於八十六年六月五日向被告申請復查，主張該二公司
        未發放股利予股東，尚無應辦理扣繳事宜，請求撤銷補徵扣繳稅款之處分及
        被告所屬埔里稽徵所八十六年五月二十二日中區國稅埔里資第000000
        000號通知該二公司於八十六年六月二十一日前辦理補報扣繳憑單事宜，
        並請求俟行政救濟程序確定後再行辦理。是原告於八十六年六月五日向被告
        申請復查前已收受該通知函，殆無疑義，雖該通知函係以天廬及太仁二家公
        司名義為受文者，惟原告既為該二家公司之負責人，即應負責辦理該二公司
        之扣繳事宜，即所得稅法第八十九條第一項所稱之扣繳義務人。
      4.被告所屬埔里稽徵所通知函業已合法送達原告，原告於收受該函，通知該二
        公司補辦發放股利扣繳事宜時，即應於期限內向該所補辦扣繳憑單，原告未
        於期限內補繳扣繳稅款及補報扣繳憑單，被告乃按天廬及太仁公司八十一及
        八十三年度應扣未扣稅款三十一萬零八百十元、五十五萬九千七百十六元及
        四十二萬零九百四十一元及七十七萬六千二百二十二元處以三倍罰鍰，計九
        十三萬二千四百三十元、一百六十七萬九千一百四十八元及一百二十六萬二
        千八百二十三元及二百三十二萬八千六百六十六元，並無不合。
    理  由
一、按「扣繳義務人未依第八十八條規定扣繳稅款者，除限期責令補繳應扣未扣或短
    扣之稅款及補報扣繳憑單外，並按應扣未扣或短扣之稅額處一倍之罰鍰；其未於
    期限內補繳應扣未扣或短扣之稅款或不按實補報扣繳憑單者，應按應扣未扣或短
    扣之稅額處三倍之罰鍰。」固為所得稅法第一百十四條第一項第一款所明定。惟
    按公司分配股利，扣繳義務人為公司負責人，同法第八十九條第一項第一款亦定
    有明文。
二、本件原告為天盧公司及太仁公司之負責人，天盧、太仁公司八十一及八十三年度
    發放股利，原告未依規定扣繳稅款計天盧公司八十一年三十一萬零八百十元、八
    十三年五十五萬九千七百十六元，太仁公司八十一年四十二萬零九百四十一元、
    八十三年七十七萬六千二百二十二元，被告乃發單補徵前項稅款，繳納期限至八
    十六年六月十五日止，並以八十六年五月二十二日中區國稅埔里資字第八六○○
    ○四四二一號函請天盧公司及太仁公司補報扣繳憑單（送達日期八十六年五月二
    十三日），惟原告未依限補繳補報，遂按應扣未扣稅額，處原告三倍罰鍰。固非
    無據，訴願決定亦遞予維持。原告不服，循序提起本件行政訴訟，並為前述之主
    張。經查被告前述中區國稅埔里資字第八六○○○四四二一號補報扣繳憑單函二
    件之受文者分別為天盧公司及太仁公司，其主旨亦同載明「貴公司八十一年度及
    八十三年度發放股利予股東，未依規定扣繳稅款及填報扣免繳憑單情事，：：：
    為維護貴公司權益，請於期限內辦理扣繳及補申報扣免繳憑單，以免依規定受罰
    」，此有該二函件附原處分卷可憑。惟按法人為法律上之獨立人格者，其與法人
    代表人之自然人，係各別之權利義務主體，本件被告本應限期責令為扣繳義務人
    之原告個人補繳應扣未扣或短扣之稅款及補報扣款憑單，竟發文責令天盧公司及
    太仁公司辦理，其限期辦理之通知顯有違所得稅法第八十九條第一項第一款之規
    定，自不因該通知函之收件回執收件人載明天盧公司、太仁公司、甲○○（該二
    通知函亦未由甲○○親自收受），及天盧公司及太仁公司事後以各該公司名義，
    並載明負責人為甲○○之申請復查而阻卻原違法通知之事實，則原告既未受合法
    通知限期補繳應扣未扣或短扣之稅款及補報扣繳憑單，自無未於期限內辦理情事
    ，被告依所得稅法第一百十四條第一項第一款裁處罰鍰顯有未合。訴願決定遞予
    維持，亦有違法，原告執此指摘為有理由，合將訴願決定及原處分（復查決定）
    關於科處罰鍰部分均予撤銷，由被告另為適法之處置，用昭折服。兩造其餘訴辯
    事由，不復予審論，併此敘明。
據上論結，本件原告之訴為有理由，爰依行政訴訟法第一百九十五條第一項前段、第
九十八條第三項前段，判決如主文。
中    華    民    國      九十      年      十        月      十六      日
                 臺 中 高 等 行 政 法 院   第 二 庭
                                審 判 長 法    官   沈  水  元
                                         法    官   林  秋  華
                                         法    官   王  德  麟
右正本證明與原本無異。
如不服本判決，應於判決送達後二十日內向本院提出上訴書狀，其未表明上訴理由者
，應於提起上訴後二十日內向本院提出上訴理由書（須依對造人數附具繕本）；如於
本判決宣示或公告後送達前提起上訴者，應於判決送達後二十日內補提上訴理由書（
須附繕本）。未表明上訴理由者，逕以裁定駁回。
提起上訴應預繳送達用雙掛號郵票拾份(每份三十四元)。
中    華    民    國      九十      年      十        月      十七      日
                                         法院書記官  邱  吉  雄


司法院資訊處製作；財團法人民間司法改革基金會備份。
